最高法院刑事判決　　　　　　　　　　　　　　　　八十六年度台非字第一五八號
　　上訴人　最高法院檢察署檢察總長
　　被　告　甲○○　男　　　　.
右上訴人因被告詐欺案件，對於台灣高等法院高雄分院中華民國八十六年一月十四日
第二審確定判決（八十五年度上易字第二○○一號，起訴案號：台灣高雄地方法院檢
察署八十四年度偵字第一九九四二號），認為違法，提起非常上訴，本院判決如左：
    主  文
上訴駁回。
    理  由
非常上訴理由稱：按判決不適用法則或適用不當者為違背法令，刑事訴訟法第三百七
十八條定有明文。又科刑判決所認定之事實與所援用之證據不相適合者即屬證據上之
理由矛盾（最高法院三十一年上字第一四一二號判例參照）。再依法應於審判期日調
查之證據，未予調查，致適用法令違誤，而顯然於判決有影響者，該項確定判決，即
屬違背法令，應有刑事訴訟法第四百四十七條第一項第一款規定之適用（參照司法院
大法官會議釋字第一八一號解釋意旨）。經查原確定判決有違背法令之處，茲述理
由如下：
一原判決有認定犯罪事實與所採用證據不符之違背法令：
本件原判決認定：「被告甲○○係再一杯實業股份有限公司（下略稱再一杯公司）之
實際負責人，自民國八十三年十二月十四日起至八十四年五月間止，在高雄市○○區
○○街二六六號被害人楊秀鳳住址，佯稱被告自己及父母財力雄厚，自己擬囤積塑膠
原料，以待機出售，且欲以客票由其背書向陳秀鳳週現，實則其中摻雜事先已徵得其
公司員工孫富典、劉恕娟、謝麗卿之同意，而於附表所示行庫開立支票存款戶，領得
支票後，交付被告甲○○，而由麥某簽發之如附表所示六十七紙支票，致陳秀鳳誤以
為上開支票亦為麥某收取之貨款客票，陷於錯誤，陸續同意預扣月息二分後調現如附
表所示六十七張支票金額之款項供被告週轉使用，其金額合計達新台幣（下同）一千
四百五十六萬一千四百七十元，嗣陳秀鳳始查知上開支票發票人孫富典、劉恕娟及謝
麗卿實係同意提供支票供麥某使用之再一杯公司職員，而非該公司客戶，且麥某復避
不出面解決債務，始知受騙。」又在理由欄述：「孫富典雖於原審證稱與被告合夥
從事生產塑膠原料，始同意被告使用其支票等語，顯係迴護之詞，不足採憑；至於謝
麗卿、劉恕娟雖均屢次傳訊均不到庭為證……。」（見原判決第３頁第六至八行），
惟卷查證人謝麗卿、劉恕娟於本件偵查中，均未曾傳訊（見台灣高雄地方法院檢察署
八十四年度偵字第一九九四二號偵查卷），繼於第一審審理中，雖予傳訊證人謝麗卿
、劉恕娟多次（見台灣高雄地方法院八十五年度易字第五六四號刑事卷第九、二十四
、七十二、七十七、九十八、一一五、一三七、一九五頁）均未到案，而告訴人陳秀
鳳於八十五年八月二十五日，向一審法院提出對證人謝麗卿、孫富典追加告訴為共同
詐欺之書狀（見同上卷第一一九頁），惟一審法院未依據刑事訴訟法第二百四十一條
將該書狀，移送同法院檢察署依法傳訊或通緝，亦未於判決書理由欄，對之有所明
或解釋，然而本件原審僅於八十五年十二月四日，傳訊證人劉恕娟未到案乙次外（見
原審八十五年度上易字第二○○一號刑事卷第二十、三十六、四十、四十四、八十五
、九十六、一一一頁）從未傳訊謝麗卿，亦未再傳訊劉恕娟至明，惟原判決竟明確
述：「至於謝麗卿、劉恕娟雖均屢次傳訊，均不到庭為證」，足證原判決有證據理由
顯然矛盾之違背法令，何況原判決係認定被告甲○○持用人頭（即證人孫富典、劉恕
娟、謝麗卿）支票，以行騙陳秀鳳，事關被告是否成立詐欺罪之重要事實，焉可不依
憑卷內證據資料，以述理由﹖則上關違背法令，足以動搖並影響對被告之判罪甚明
。二原判決有以證人之個人意見或推測之詞作為證據之違背法令：
(一)原判決理由欄又述：「然據本院傳訊另證人即曾於再一杯公司擔任會計之滕培琦
亦於本院結證稱，孫富典、謝麗卿、劉恕娟三人均為公司職員，且被告有以上開三人
名義之支票向陳秀鳳調現，而孫富典係因挪用公司公款，為被告控制而同意被告使用
其名義之支票，謝麗卿與被告為同居關係，劉恕娟與被告堂兄麥書銘有男女關係等情
，足證上開三人與被告關係密切。」（見原判決第三頁第八至十二行），惟卷查證人
孫富典於檢察官偵查中結證：「（檢察官問：何因簽下這麼多支票給麥﹖）孫富典答
：我倆私下做塑膠原料，資金上之週轉」，（偵查卷八十四頁）且證人孫富典始終未
更改所證，然而目前各類公司，在區域性不景氣下，將公司股份讓售員工，或與員工
另為合夥，作為挽救公司經濟週轉方法，尚為普遍，原判決對證人孫富典之如何與甲
○○私下合夥，經營塑膠材料，不予詳加調查，以發見真實，僅憑會計滕培琦所證：
「（法官間：公司是否曾以孫富典、劉恕娟、謝麗卿名義票付陳秀鳳﹖）培琦答：有
，我離開前均有兌現，之後情形如何我不知道，我因替甲○○調過款，因他帳目不清
，我不太高興而離職，告訴人陳秀鳳提出之錄音帶，是我與其夫之談話內容，劉恕娟
係甲○○嫂子，謝麗卿與甲○○有同居關係」（見原審第二○○一號刑事卷第九八至
九九頁），原判決對此證人個人推測有同居關係等證詞，不詳加調查真象，遽援用為
不利益於被告之依據，自有不適用法則（刑事訴訟法第一百六十條）之違背法令，而
該違背法令，足以影響原判決對被告之不利認定，就上開卷內證據，不難加以考據甚
明。
(二)證人為不可代替之證據方法，苟其所述與事實相符者，尚不能因其與被告有關係，
而謂其證言不能採，且證人應親自到庭，方與刑事訴訟法係採直接審理主義及言詞審
理主義之本旨相符（最高法院七十一年台上字第一七三○號、七十年台上字第三八六
四號判決參照），本件證人謝麗卿、劉恕娟原審均未依法傳喚到案詳詰，僅憑與被告
交惡之會計滕培琦個人意見及推測之詞，遽認謝、劉二人為人頭，原判決亦有不適用
法則之違背法令。
三原判決有應於審判期日調查之證據而未調查之違背法令：
卷查證人滕培琦結證被告使用過孫富典、劉恕娟、謝麗卿之支票，我離開前均有兌現
（見原審第二○○一號刑事卷九八至九九頁），而證人孫富典始終堅持其與被告合夥
經營做塑膠原料，始簽發支票與被告（見偵查卷第八十四頁），則滕培琦離職前孫、
劉及謝三人兌現過之支票為若干﹖孫富典因合夥關係而簽發給被告之支票，為何不能
視為客票﹖究竟該三人簽發之支票，在告訴人手裡兌現多少﹖證人劉恕娟、謝麗卿為
何交付支票予被告，共交付若干﹖確實有待該二證人到案，詳細說明，始能認定，原
審從未傳喚過證人謝麗卿，又祗傳喚證人劉恕娟一次，竟在判決理由欄明：「至於
謝麗卿、劉恕娟雖均屢次傳喚均不到庭作證」（見原判決第３頁第八行），除有證據
上理由矛盾外，自有應於審判期日調查之證據而未予調查之違背法令。
綜上所述，原判決既有上述違背法令情形，案經確定，且不利於被告，爰依刑事訴訟
法第四百四十一條、第四百四十三條提起非常上訴，以資救濟。
本院按非常上訴審，應以原確定判決所確認之事實為判決基礎，倘若非常上訴理由，
係對卷內同一證據資料之證明力與原判決持相異之評價，或就原審綜合全卷證據資料
，所為判斷事實之職權行使，專憑己見漫指原判決採證認事不當，進而指摘原判決就
該證據未詳加調查，有證據上理由矛盾或依法應於審判期日調查之證據而未予調查之
違誤，即係對於事實審法院證據取捨裁量權行使之當否所為之任意指摘，自與非常上
訴係以統一法令適用之本旨有違。本件原確定判決認定甲○○係再一杯實業股份有限
公司（以下稱再一杯公司）之實際負責人，於民國八十三年底，明知該公司經營不善
負債累累，已無清償能力，竟意圖為自己不法之所有，並基於概括之犯意，自八十三
年十二月十四日起至八十四年五月間止，在高雄市○○區○○街二六六號陳秀鳳住處
，向陳女佯稱：其父麥松泉經營哈林塑膠公司及在東方工專附近擬蓋屋出售，其母麥
王秋鶯擬於屏東縣林邊鄉購地建廟，及其再一杯公司所營塑膠原料看漲，擬屯積貨品
待高價始出售等詞，並謂其有甚多客戶簽付貨款之遠期支票無法立即兌領現款，欲以
客票由其背書，向陳秀鳳調借現款等語，實則其中摻雜其先前即徵得其公司員工孫富
典、劉恕娟、謝麗卿之同意，而於原判決附表所示行庫開立支票存款戶，領得支票，
而交付甲○○，而由麥某簽發之如原判決附表所示六十七紙支票，致陳秀鳳誤以為上
開支票亦為麥某收取之貨款客票，陷於錯誤，陸續同意預扣月息二分後，調現如同上
附表所示六十七張支票金額之款項供其週轉使用，詎上開支票屆期均因存款不足或拒
絕往來而不獲兌現，其金額合計新台幣一千四百五十六萬一千四百七十元，嗣陳秀鳳
始查知上開支票發票人孫富典、劉恕娟、謝麗卿實係同意提供支票供麥某使用之再一
杯公司職員，而非該公司客戶，且麥某復避不出面解決債務始知受騙等情。係依憑被
害人陳秀鳳之指訴，證人歐陽勳章、滕培琦（再一杯公司會計）之證詞，參酌被告甲
○○、證人孫富典於第一審偵、審中供述之部分事實，及原判決附表所示支票暨退票
理由單影本等證據資料，而為論斷，已述其所憑之證據及認定之理由。而以被告否
認有上揭犯行之辯解，為飾卸之詞；並以證人孫富典於原審所稱：其係與被告合夥，
而借予支票云云，意在迴護，均不足取，在理由內依據卷證資料，詳加指駁及說明，
經核尚無認定事實與卷證資料不符之違誤。又證人劉恕娟、謝麗卿雖未到案，然原審
依憑被害人陳秀鳳、證人歐陽勳章之證據，參酌證人即曾於再一杯公司擔任會計之滕
培琦於原審結證稱，孫富典、謝麗卿、劉恕娟三人均為公司職員，且被告有以上開三
人名義之支票向陳秀鳳調現，而孫富典係因挪用公司公款，為被告控制而同意被告使
用其名義之支票，謝麗卿與被告為同居關係，劉恕娟與被告堂兄麥書銘有男女關係等
語，及被告於偵查中自承原判決附表所列支票之發票人孫富典、劉恕娟、謝麗卿係其
公司職員無訛（偵查卷第八十四頁），暨證人孫富典於第一審審理中亦證稱其於八十
一年至八十四年五月間，任職再一杯公司職員屬實等證據，已足認定被告有借用上開
三人之支票，冒充客票，向被害人詐取鉅額款項之事實，該證人劉、謝二人縱未到庭
，亦不足影響原判決對於事實之認定，原審雖未續傳該二證人到庭調查，亦難認有應
於審判期日應行調查之證據而未予調查之違誤。而本案之關鍵乃在於被告是否以無實
際交易行為而向他人商借之支票，冒充係以實際交易行為而向客戶收取之支票，持向
被害人詐借現款。至被告與出借支票者之關係如何﹖該他人何以願意將支票借被告使
用之原因如何﹖借用之時間長短及張數若干﹖均非屬判斷被告有無詐欺犯意之重要因
素。非常上訴意旨，專憑己見，認原審未續傳上開未到庭之證人，及未詳查上開枝節
問題，為有應於審判期日應行調查之證據而未予調查之違誤，及就原審採證認事職權
之適法行使，妄指為有證據上理由矛盾之違背法令，顯無理由，應予駁回。
據上論結，應依刑事訴訟法第四百四十六條，判決如主文。
中      華      民      國    八十六    年      五      月    二十九    日
                              最高法院刑事第六庭
                                  審判長法官  黃  劍  青
                                        法官  劉  敬  一
                                        法官  林  增  福
                                        法官  林  文  豐
                                        法官  邵  燕  玲
      右正本證明與原本無異
                                              書  記  官
中      華      民      國    八十六    年      六      月      六      日
                                                                        Ｅ
